【裁判字號】    99,訴,901
【裁判日期】    991117
【裁判案由】    損害賠償
【裁判全文】
臺灣桃園地方法院民事判決               99年度訴字第901號
原      告  藍德鋆
訴訟代理人  卓忠三律師
被      告  江進財
訴訟代理人  紀亙彥律師
上列當事人間請求損害賠償事件，本院於民國99年11月3 日言詞
辯論終結，判決如下：
    主  文
原告之訴及假執行之聲請均駁回。
訴訟費用由原告負擔。
    事實及理由
一、原告起訴主張：
（一）緣原告及被告、訴外人藍添漢、李萬基、藍萬和、李純青
      、黃李梅、王李美雲、李美葉、李美蓉、李美香、藍武男
      、藍德昌、藍寶珠、藍寶燕、藍德崇、李瑞珍等15人，於
      民國97年12月間共有坐落於桃園縣大溪鎮○○段1379地號
      土地（下稱系爭土地），因被告當時就系爭土地所享有之
      應有部分達1120分之809 ，已逾系爭土地應有部分3 分之
      2 ，乃依土地法第34條之1 第1 項規定，以總價金新台幣
      （下同）11,277,800元將系爭土地全部出售予訴外人王萬
      春，並於97年12月9 日依同法條第2 項規定，以桃園成功
      路郵局存證信函第8617號通知原告及他共有人，且請求於
      函到10日內表示是否願意以同一條件優先承購系爭土地，
      原告於收受上開存證信函後，旋於同年月17日以台北南海
      郵局存證信函第2158號，表示願意以同一條件優先承購。
      是以，兩造業已於97年12月17日就系爭土地全部價金為11
      ,277,800元乙節，合法成立買賣契約。詎料，被告於契約
      成立後，另行出售其對系爭土地享有之應有部分合計11
      20分之873 予訴外人李瑞珍，並於98年9 月30日完成移轉
      登記，致無法依約移轉系爭土地所有權予原告，顯屬給付
      不能，且因被告之通知係出售共有土地之全部，故原告原
      僅需支付10,713,910元 (扣除原告應有部分可分得之563,
      890元)之價金，即可取得系爭土地之全部，但因被告故意
      不履行契約之行為，致原告須於訴外人李瑞珍依土地法第
      34條之1 規定，出售系爭土地之全部予訴外人黃睿在時，
      主張優先承購，並給付13,774,905元之價金（扣除原告應
      有部分可分得之724,995 元）始能取得，是以，原告確受
      有3,060,995 元之損害。為此，原告爰依民法第226 條第
      1 項之規定請求被告就原告所受之上開損害負賠償責任。
（二）對被告之答辯陳述如下：
    1.被告抗辯稱：伊於97年12月間依土地法第34條之1第1項、
      第2 項等規定出售系爭土地之全部及通知他共有人之程序
      並不合法，是影響原告主張優先承購之效力云云。惟查：
      (1)按「民法第七百五十九條所謂未經登記不得處分其物權
        ，係指物權處分行為而言。繼承人簡甲、簡乙代表全體
        繼承人出賣系爭土地，所訂買賣契約僅屬債權行為。訂
        約時，即令繼承人未辦畢繼承登記亦不生違反民法第七
        百五十九條規定，而使債權行為成為無效之問題。」（
        最高法院74年台上字第2024號判例要旨可參）。是本件
        被告將系爭土地出賣予訴外人王萬春之債權行為，並不
        因訴外人藍添漢之合法繼承人尚未完成繼承登記而無效
        。又被告與訴外人王萬春之買賣契約既屬有效，則原告
        依法即可主張優先承購。是以，被告以訴外人藍添漢就
        系爭土地原享有之應有部分未經辦妥繼承登記，自不得
        處分，因而原告所為之優先承購應屬無效置辯，殊不可
        採。
      (2)次按「土地法第34條之1 第5項、第2項所規定之通知義
        務，純屬公同共有人間之內部關係，公同共有人未踐行
        此項通知義務，僅生應否負損害賠償責任之問題，對於
        出賣處分之效力，尚無影響。」（最高法院68年台上字
        第2857號判例要旨可參）。是被告於97年12月9 日以存
        證信函通知他共有人主張優先承購時，雖誤以訴外人藍
        添漢為對象，以致踐行之程序未盡合法，惟就出賣系爭
        土地之效力而言，則毫無影響，僅生被告應否對訴外人
        藍添漢之繼承人負擔損害賠償責任之問題。是被告以其
        不知藍添漢業已死亡，而仍對藍添漢為通知乙事，屬未
        能踐行通知義務為由，爭執原告優先承購之合法性，顯
        屬誤會。
    2.被告抗辯稱：縱使原告業已因依法主張優先承購而與被告
      就系爭土地之全部成立買賣契約，然於原告嗣後將其對於
      系爭土地所享有之應有部分信託登記予訴外人即原告之子
      藍昭同時，即應喪失優先承購權云云。惟查：
      (1)按「…優先承買權人一經表示以同一條件優先承買，則
        該共有土地或建築改良物之買賣契約即當然於出賣之共
        有人與優先承買之共有人間成立。」（最高法院85年度
        台上字第793 號、87年度台上字第2776號、95年度台上
        字第2214號判決要旨可資參照）。亦即，優先承買權人
        一經行使優先承買權，即取得請求移轉系爭共有土地所
        有權之權利，並因共有人已行使其優先承買之形成權而
        創設當事人間之買賣契約關係，縱該共有人嗣後將應有
        部分信託予他人，亦不影響當事人間已形成、存在之法
        律關係。查，本件原告於被告97年12月9 日通知是否願
        意以同一條件（即11,277,800元）主張優先承買系爭土
        地後，旋即於同年月17日以臺北南海郵局第2158號存證
        信函，表示願意以同一條件優先承買，則依前開最高法
        院判決要旨可知，兩造業已於97年12月17日就系爭土地
        全部價金為11,277,800元乙節，合法成立買賣契約。至
        原告嗣後於97年12月31日為管理之便而將應有部分辦理
        「自益信託」予訴外人（即原告之子）藍昭同，並不影
        響兩造間已存在之買賣法律關係，故被告辯稱原告主張
        之優先購買權已因而不存在等語云云，顯無可採。
      (2)又原告於97年12月26日將其對於系爭土地所享有之應有
        部分信託登記予訴外人即原告之子藍昭同，其信託目的
        即係委託訴外人藍昭同代為處理本件系爭土地買賣之相
        關事宜，委託人與受益人乃同一人，故屬自益信託。是
        以，倘被告依法履行其與原告間因主張優先承購而成立
        之買賣契約，則原告與訴外人藍昭同之信託關係即因信
        託目的完成而消滅，信託財產將歸屬予原告；又原告亦
        得隨時終止其與訴外人藍昭同之信託關係，並請求返還
        信託財產。據此，縱原告依法主張優先承購後，基於委
        託處理買賣相關事宜之目的將其對於系爭土地所享有之
        應有部分信託登記予訴外人藍昭同，亦不致發生如被告
        所辯無論出賣予共有人或第三人均陷於債務不履行之窘
        境。準此，姑且不論，原告對於被告依土地法第34條之
        1 之規定出售全部共有物時，兩造間之買賣契約即已成
        立生效，故被告單憑原告於主張優先承買權之後，即將
        其對於系爭土地所享有之應有部分信託登記予訴外人藍
        昭同，遽謂原告應喪失優先承買權，實無理由。
    3.被告抗辯稱：伊曾兩次通知原告至吳建緯代書事務所簽訂
      書面契約，原告均故意不到，乃因原告執意要求須為買受
      系爭土地之全部始願簽約，是有非依同一條件主張優先承
      購及不為履行義務之情形，依法亦應喪失優先承購權云云
      。惟查：
      (1)實務上一向肯認民法第760 條所稱書面係專對以不動產
        之移轉或設定為內容的物權行為而言，關於不動產變動
        的債權行為（負擔行為，如買賣、贈與）則屬不要式行
        為。據此，民法第760條規定「應以書面為之」者，乃
        不動產物權行為，至於買賣不動產之債權行為乃非要式
        行為，原告依法向被告為優先承購之通知後，其與被告
        間之買賣契約即告成立，未訂立書面契約對於買賣契約
        之效力不生影響。被告一再執原告未與其訂立書面買賣
        契約，有不為履行義務之情形，依法已喪失優先承買權
        等語置辯，與法殊有未合。退步言之，縱認系爭土地買
        賣契約應以書面為之，惟按履行義務之處所應從法律明
        文之規定，如當事人另有明示或默示之合意，則依其合
        意定清償地，任一方當事人不得片面指定或變更之。被
        告於99年9 月1 日庭呈之答辯續狀中稱：雙方約定於98
        年8 月11日至吳建緯代書事務所簽約，原告故意不來，
        嗣再次約定於98年8 月21日同地簽約，原告亦不出現云
        云；然查：原告於98年7 月24日即以存證信函請求被告
        於同年7 月30日至地址為台北市○○○路○ 段121 號7
        樓之1 之民間公證人重慶聯合事務所簽約，嗣被告即委
        託訴外人吳建緯於至上開公證人處洽談買賣事宜，惟因
        訴外人吳建緯表明尚有他共有人亦主張優先承購，卻未
        能提出任何文件說明。詎料，被告嗣後竟以存證信函通
        知原告改於同年8月11日及21日至桃園市○○○街29號簽
        約，原告己於同年月25日以存證信函表達異議，請求被
        告儘速提示證明尚有他共有人主張優先承購之相關文件
        ，並於同年月31日至上開公證人處簽訂買賣契約。綜上
        可知，被告於98年7 月30日依原告通知委託訴外人吳建
        緯至上開公證人處辦理買賣相關事宜，核屬以上開公證
        人處為履行簽訂書面契約義務之處所之默示意思表示，
        兩造已合意於上開公證人處為簽約，原告並無改至被告
        單方指定之處所簽訂書面契約之義務。是以，被告妄稱
        兩造約定以地址為桃園市○○○街29號之吳建緯代書事
        務所為簽約，顯非事實，故被告辯稱原告依法已喪失優
        先承購權，核屬卸責之詞，委無可採。
      (2)被告於99年9月1日庭呈之答辯續狀中稱：原告執意要求
        須為買受系爭土地之全部始願簽約，顯有非依同一條件
        主張優先承購之情云云。惟查：證人吳建緯於99年10月
        11日在  鈞院證稱：「事後原告有寄存證信函給被告，
        請被告去台北公證人處找原告簽約，被告委託我去，那
        時談的內容是說依照97年的存證信函出售給原告，因為
        當時有與原告講有兩個人（包含原告）主張優先承買權
        ，所以不能全部售予原告，要按照當時的兩個共有人的
        持分比例，原告也同意按照持分比例」等語可證原告同
        意按照持分比例，且原告更多次寄發存證信函予被告要
        求其提出另有他共有人主張優先承購之證明文件，俾利
        簽約程序之進行，被告均置之不理，是被告竟以上開辯
        詞，冀圖脫免損害賠償責任，實無可採。
    4.被告抗辯稱：原告於依法就系爭土地主張優先承購時，另
      有他共有人即訴外人李瑞珍同時主張優先承買，是依據土
      地法第34條之1執行要點第11點第9款規定，原告所得優先
      承購之範圍僅及於系爭土地之3分之1，故原告亦不得逾此
      範圍而為賠償之請求云云。惟查：
      按「故該條項規定（按：土地法第34條之1第4項）之優先
      承購權係指他共有人於共有人出賣共有土地或建築改良物
      時，對該共有人有請求以同樣條件訂立買賣契約之權而言
      。」（最高法院65年台上字第853號判例意旨可資參照。
      是於共有人依同法條第1 項之規定出售共有土地之全部時
      ，他共有人亦不得僅就共有人之應有部分主張優先承購，
      否則同屬非依共有人出售之同樣條件合法行使優先承購權
      。查，證人即訴外人李瑞珍於99年10月11日在  鈞院作證
      時，多次證稱伊當時行使優先購買權時，係向被告表示要
      購買被告之持分部分等語。是被告於97年12月9 日以存證
      信函通知他共有人主張優先承購時，他共有人即訴外人李
      瑞珍雖於收受通知後10日內向被告主張優先承購，惟其並
      非表示購買系爭土地之全部，而僅欲優先承購被告對系爭
      土地所享有之應有部分，核與被告出賣系爭土地予第三人
      即訴外人王萬春之買賣條件不同，故訴外人李瑞珍所為優
      先承購之表示，與法未合，依法不生效力。準此，於該時
      依法就系爭土地合法主張優先承購之他共有人僅原告1人
      ，被告多次辯稱除原告外尚有訴外人李瑞珍行使優先承購
      權，顯非事實。
    5.被告抗辯稱：訴外人李瑞珍復依土地法第34條之1 出賣系
      爭土地予訴外人黃睿在時，原告以每坪9 萬元之價格主張
      優先承購，此一價額超出原買價2 萬元，顯高於正常交易
      價格，原告所為係屬違反誠信之行為，故依法不得請求賠
      償云云。惟查：
      被告為謀自己之利益，罔顧原告已依土地法第34條之1第4
      項之規定主張優先承買之事實，一再藉故拖遲履約、要求
      原告提高買賣價金，原告已多次表明被告所為不符法律規
      定，並請求被告履行該買賣契約，豈料被告不惟未依約定
      履行契約，更於明知兩造業已成立買賣契約的情況下，將
      系爭土地應有部分1120分之873 出售予訴外人李瑞珍並完
      成移轉登記，對於原告所負擔之債務因而陷於給付不能，
      因原告確有意承購系爭土地之全部，乃於訴外人李瑞珍依
      據土地法第34條之1 之規定出售系爭土地予訴外人黃睿在
      、並以書面通知他共有人時，被迫只得依同一條件主張優
      先承買，本件被告違約在先並因而造成原告之損害，實難
      想像原告何有如被告所稱「以顯高於正常交易價格故買系
      爭土地」之可言？故被告抗辯原告向訴外人李瑞珍等購買
      系爭土地之行為有違誠信，殊無可採。
（三）綜上所陳，被告因可歸責於己之事由致給付不能，原告自
      得依法請求被告賠償因此所受之損害3,060,995 元。並聲
      明：(1)被告應給付原告3,060,995 元，及自起訴狀繕本送
      達之翌日起至清償日止，按週年利率5 ％計算之利息。(2)
      原告願供擔保，請准宣告假執行。
二、被告抗辯稱：
（一）本件系爭土地共有人之一藍添漢早於48年10月23日即已死
      亡，然為兩造所不知，是被告前於97年12月9 日以存證信
      函通知共有人時，乃對已死亡藍添漢為通知，是該等徵求
      優先承買權之存證信函通知，因未對全體共有人為合法之
      通知，是該等通知之合法性乃大有疑義，原告依該通知所
      為之優先承買通知是否有效亦生有疑義。復按因繼承、強
      制執行、徵收、法院之判決或其他非因法律行為，於登記
      前以取得不動產物權者，應經登記，始得處分其物權。民
      法第759 條定有明文。本件既有共有人之一藍添漢早於48
      年即已死亡而發生繼承之事實，就該部分物權即因未為登
      記而無法處分，是被告所為處分全部土地之通知，本即因
      有共有人未完成繼承登記依法不得處分物權而無效，是原
      告應該通知而為之優先承買意思通知，於本件處分自屬無
      效。
（二）本件原告於97年12月9 日被告以桃園成功路郵局存證信函
      第8617號通知共有人徵求優先承買時，原告固為本件土地
      之共有人之一，並於97年12月17日以台北南海郵局存證信
      函第2158號主張優先承買；然原告卻於97年12月31日及另
      將所有權應有部分移轉予訴外人藍昭同，並為信託登記，
      是該時原告已非本件土地之共有人之一，其先前主張之優
      先承買權即因原告喪失共有人資格而不存在。是縱其先前
      依共有人之地位主張優先承買權，然因可歸責於原告之原
      因致生原告就全部土地發生給付不能之之情，是該等契約
      之效力即屬有疑。又原告將土地應有部分所有權移轉予第
      三人，此舉與土地法第34條之1 之立法目的係用作減少共
      有人數及簡化共有物之使用關係之目的不相符合，是應認
      原告既已將共有土地之應有部分於為買賣契約履行完畢前
      ，將其應有部分為移轉所有權，自應認原告隨即喪失其優
      先承買權。況土地法第34條之1 之優先承買權係屬債權性
      質而非如同法第一０四條之具對抗第三人效力之物權性優
      先承買權，而債權具有相對性，如共有人依其為共有人之
      地位主張優先承買權後，將其應有部分移轉所有權，而仍
      存有債權性質之買賣契約，該買賣契約之效力亦不及於嗣
      承受該共有人應有部分之人，如此與土地法第34條之1 之
      立法目的不合，自應認於原告喪失所有權時，縱其先其主
      張優先承買，亦隨之失其效力。
（三）本件被告為使土地得順利出售，而於98年8 月1 日以八德
      大湳郵局存證信函第559 號請求原告於98年8 月11日前來
      簽訂書面買賣契約，然原告故意不來爽約，此時原告已因
      債務不履行而負遲延責任，嗣被告再於98年8 月11日以桃
      園茄苳郵局存證信函第428 號，約定於同年月21日簽定書
      面契約，並表明如不來簽約視同放棄優先承買權，然原告
      均故意不出席；辜不論原告如前所述於為信託行為時已然
      喪失優先承買權，縱認原告確有優先承買權存在，然經被
      告限期催告原告履行契約均未前來，而被告於存證信函中
      既業表明如不前來履約，即視同放棄優先承買權，亦即原
      告於遲延之情況下，被告自得解除契約，是本件原告之請
      求亦無理由。
（四）本件原告於首開主張優先承買權之時，另有一共有人即訴
      外人李瑞珍亦同時主張優先承買，依土地法第34條之1 執
      行要點第11點第9 款規定，各該共有人應依各優先承買權
      人之應有部分比例定其得優先承買之部分，而該時訴外人
      李瑞珍之應有部分為1/10，原告之應有部分為1/20，如此
      原告所得為優先承買之範圍為本件訟爭土地之1/3 ，是退
      步言之，縱認原告確有損害，其所損害之範圍應僅及於其
      所得優先承買之範圍而不及其他，原告所為主張即無理由
      。又原告固稱於嗣後另以14, 499,900 元買得系爭土地，
      此係基於契約自由原則下所發生，且係於被告將系爭土地
      之應有部分全部出賣予共有人李瑞珍之後不及三月，竟以
      每坪高出原買賣價二萬五仟元之對價再行買入，顯然高於
      正常交易價格甚多，是原告之故買本件系爭土地之行為乃
      有違誠信之行為，依法自不得主張其權利。
（五）證人李瑞珍固於  鈞院99年10月11日庭訊中，證稱伊有主
      張優先承買權，而優先承買之意思係為向被告買受被告之
      應有部分云云，惟查本件證人李瑞珍於先前確有對被告主
      張優先承買權乙節當可確定，然被告從未曾聽聞證人表示
      僅係欲買受被告之應有部分而非全部土地之意思表示，況
      另證人即代書吳建緯亦證稱證人李瑞珍一開始係欲買受全
      部，事後因種種情狀只買受被告之應有部分，是證人李瑞
      珍或因記憶錯置，或因嗣與原告間買賣之關係而引致生有
      錯誤之證述，然就原告確有接收到證人李瑞珍之為優先承
      買之意思表示乙節即屬無疑。
（六）並聲明：(1)原告之訴及假執行之聲請均駁回。(2)如受不利
      之判決，願供擔保請准免為假執行。
三、本件原告起訴主張伊與被告及訴外人藍添漢、李萬基、藍萬
    和、李純青、黃李梅、王李美雲、李美葉、李美蓉、李美香
    、藍武男、藍德昌、藍寶珠、藍寶燕、藍德崇、李瑞珍等15
    人，於97年12月間共有系爭土地，因被告當時就系爭土地所
    享有之應有部分達1120分之809 ，已逾系爭土地應有部分3
    分之2 ，乃依土地法第34條之1 第1 項規定，以總價金11,2
    77,800元將系爭土地全部出售予訴外人王萬春，並於97年12
    月9 日依同法條第2 項規定，以桃園成功路郵局存證信函第
    8617號通知原告及他共有人，且請求於函到10日內表示是否
    願意以同一條件優先承購系爭土地，原告於收受上開存證信
    函後，旋於同年月17日以台北南海郵局存證信函第2158號，
    表示願意以同一條件優先承購，惟被告事後另行出售其對系
    爭土地享有之應有部分合計1120分之873 予訴外人李瑞珍，
    並於98年9 月30日完成移轉登記，致原告未能取得系爭土地
    之所有權，而訴外人李瑞珍依土地法第34條之1 規定，出售
    系爭土地之全部予訴外人黃睿在時，原告主張優先承購，並
    給付13,774,905元之價金購得系爭土地等情，業據原告提出
    97年12月9 日桃園成功路郵局存證信函第8617號影本1 份、
    97年12月17日台北南海郵局存證信函第2158號號影本1 紙、
    土地登記第二類謄本影本1 份、98年12月8 日桃園二支郵局
    存證信函第839 號影本1 份、不動產買賣契約書影本2 份、
    台北北門郵局存證信函第6482號影本1 份等為證（見本院卷
    第11頁至第13頁、第15頁至第17頁、第29頁至第38頁），並
    為被告所不爭執，是原告此部分之主張堪信為真實可採。
四、茲本件應審究者為：
（一）被告依土地法第34條之1 第1 項、第2 項規定於97年12月
      9 日以郵局存證信函通知系爭土地之其他共有人時，未合
      法通知藍添漢之全體繼承人，是否會影響原告已主張行使
      優先承購權之效力？
（二）原告於主張行使優先承購權後，將系爭土地之應有部分信
      託登記予訴外人藍同時，是否喪失已行使之優先承購權？
（三）訴外人李瑞珍於接獲被告前揭通知共有人是否行使優先承
      購權之存證信函後，是否依同一條件向被告主張優先承購
      權？
（四）原告主張優先承購權後，被告通知原告簽約，原告未到，
      致雙方未簽訂買賣契約，被告乃將其就系爭土地之應有部
      分1120分之873 出賣予訴外人李瑞珍，是否可歸責於原告
      ？
（五）訴外人李瑞珍依土地法第34條之1 第1 項規定將系爭土地
      （權利範圍：全部）以總價14,499,900元（每坪為90,000
      元）出賣予訴外人黃睿在時，原告主張以同一條件行使優
      先承購權，其價格是否明顯高於正常交易價格，而有違誠
      信？
五、茲分述如下：
（一）被告依土地法第34條之1 第1 項、第2 項規定於97年12月
      9 日以郵局存證信函通知系爭土地之其他共有人時，未合
      法通知藍添漢之合法繼承人，是否會影響原告已主張行使
      優先承購權之效力？
      按「民法第七百五十九條所謂未經登記不得處分其物權，
      係指物權處分行為而言。繼承人簡甲、簡乙代表全體繼承
      人出賣系爭土地，所訂買賣契約僅屬債權行為。訂約時，
      即令繼承人未辦畢繼承登記亦不生違反民法第七百五十九
      條規定，而使債權行為成為無效之問題。」（最高法院74
      年台上字第2024號判決意旨可參）。次按「共有土地依前
      項規定為處分、變更或設定負擔時，應事先以書面通知他
      共有人；不能以書面通知者，應公告之。」土地法第34條
      之1 第2 項定有明文。又「土地法第34條之1 第5 項、第
      2 項所規定之通知義務，純屬公同共有人間之內部關係，
      公同共有人未踐行此項通知義務，僅生應否負損害賠償責
      任之問題，對於出賣處分之效力，尚無影響。」（最高法
      院68年台上字第2857號判例要旨可參）。查，本件被告依
      土地法第34條之1 第1 項規定，將系爭土地之全部出賣予
      訴外人王萬春時，系爭土地之共有人藍添漢雖早已死亡，
      且其繼承人全體尚未辦理繼登記，惟被告與訴外人王萬春
      間之買賣系爭土地之債權行為，並不因系爭土地共有人藍
      添漢之合法繼承人尚未完成繼承登記而無效。又被告於97
      年12月9 日以存證信函通知他共有人主張優先承購時，雖
      不知訴外人藍添漢已死亡之事實，仍誤以訴外人藍添漢為
      通知對象而未以其合法繼承人為通知是否行使優先承購權
      之對象，致對訴外人藍添漢之合法繼承人之通知程序不合
      法，惟就被告出賣系爭土地之效力及已合法通知其他共有
      人行使優先承購權部分而言，不生影響，亦不影響原告對
      被告主張優先承購權之效力。是被告以訴外人藍添漢之合
      法繼承人就系爭土地原享有之應有部分未經辦妥繼承登記
      ，不得處分，且被告不知訴外人藍添漢業已死亡，而仍對
      訴外人藍添漢為通知，其未能踐行通知義務為由，辯稱原
      告所為之優先承購應屬無效云云，並不可採。
（二）原告於主張行使優先承購權後，將系爭土地之應有部分信
      託登記予訴外人藍同時，原告是否喪失已行使之優先承購
      權？
    1.按「本條項規定之優先購買權係屬債權性質，如出賣人違
      反此項義務將其應有部分之土地所有權出售與他人，並已
      為土地權利變更登記時，他共有人如認為受有損害，得依
      法向該共有人請求損害賠償。」土地法第34條之1 執行要
      點第11點第5 款定有明文。次按「共有人出賣其應有部分
      ，依土地法第三十四條之一第四項規定，他共有人固得以
      同一價格優先承購；惟此僅有債權效力，非如承租土地建
      築房屋之人，對於出租人出賣其所有土地之優先購買權，
      具有相對的物權之效力。如共有人將其共有土地之應有部
      分出賣於第三人，並已為所有權移轉登記完畢，則他共有
      人既不能以其優先購買權對抗該第三人，而出賣有部分之
      共有人，又無從盡其以買賣為原因將該應有部分移轉登記
      為優先購買權人之義務，則他共有人之優先購買權，即陷
      於給付不能之狀態。」（最高法院76年度台上字第2111號
      判決要旨可參）、「土地法第三十四條之一第四項僅規定
      共有人出賣共有土地之應有部分時，他共有人得以同一價
      格共同或單獨優先承購，並未如同法第一百零四條第二項
      後段設有出賣人未通知優先購買權人而與第三人訂立買賣
      契約者，其契約不得對抗優先購買權人之明文。故該項規
      定之優先承購權係指他共有人出賣共有土地時，對於該共
      有人有請求以同樣條件訂立買賣契約之權而已，除出賣應
      有部分之共有人通知外，非謂共有人一經表示願優先承購
      ，雙方即成立買賣契約。」（最高法院86年度台上字第10
      89號判決意旨可參）、「土地法第34條之1 第4 項所稱共
      有人出賣共有土地或建築改良物之應有部分時，他共有人
      得以同一價格共同或單獨優先承購者，係指他共有人於共
      有人出賣共有土地或建築改良物時，對於該共有人有請求
      以同樣條件訂立買賣契約之權而言。」（最高法院88年度
      台上字第2126號判決意旨可參）。自前開規定及最高法院
      判決意旨可知，土地共有人依土地法第34條之1 第1 項規
      定出賣共有土地之應有部分時，他共有人對於該共有人僅
      有請求以同樣條件訂立買賣契約之權而已，除出賣應有部
      分之共有人通知外，非謂共有人一經表示願優先承購，雙
      方即成立買賣契約。是原告主張伊於接獲被告97年12月9
      日通知是否願意以同一條件主張優先承購系爭土地後，旋
      即於同年月17日以臺北南海郵局第2158號存證信函，表示
      願意以同一條件優先承購，兩造業已於97年12月17日就系
      爭土地，合法成立買賣契約云云，容有誤會。
    2.再按「稱信託者，謂委託人將財產權移轉或為其他處分，
      使受託人依信託本旨，為受益人之利益或為特定之目的，
      管理或處分信託財產之關係。」、「信託關係，因信託行
      為所定事由發生，或因信託目的已完成或不能完成而消滅
      」、「信託利益全部由委託人享有者，委託人或其繼承人
      得隨時終止信託。」、「信託關係消滅時，信託財產之歸
      屬，除信託行為另有訂定外，依左列順序定之：一、享有
      全部信託利益之受益人。二、委託人或其繼承人。」信託
      法第1 條、第62條、第63條第1 項及第65條分別定有明文
      。經查，原告於97年12月26日雖將其對於系爭土地所享有
      之應有部分信託登記予訴外人即原告之子藍昭同，其信託
      目的即係委託訴外人藍昭同，惟依前開規定可知，無論原
      告與訴外人藍昭同之信託關係係因信託目的完成而消滅，
      或者原告隨時終止其與訴外人藍昭同之信託關係，原告均
      得請求訴外人藍昭同返還信託財產即原告對系爭土地之應
      有部分。是以，縱原告於向被告主張優先承購權後，將其
      對於系爭土地所享有之應有部分信託登記予訴外人藍昭同
      ，並不致發生如被告所辯無論出賣予共有人或第三人均陷
      於債務不履行之可能。是被告前開辯稱原告於主張優先承
      購權後，將其對於系爭土地所享有之應有部分信託登記予
      訴外人藍昭同，原告應喪失優先購買權云云，並無可採。
（三）訴外人李瑞珍於接獲被告前揭通知共有人是否行使優先承
      購權之存證信函後，是否依同一條件向被告主張優先承購
      權？
      按「該條項規定（按：土地法第34條之1 第4 項）之優先
      承購權係指他共有人於共有人出賣共有土地或建築改良物
      時，對該共有人有請求以同樣條件訂立買賣契約之權而言
      。」（最高法院65年台上字第853 號判例可資參照）。又
      本於「按土地法第三十四條之一第四項所稱：『共有人出
      賣共有土地或建築物之應有部分時，他共有人得以同一價
      格共同或單獨優先承購』者，係指他共有人於共有人出賣
      共有土地或建築改良物時，對於該共有人有請求以同樣條
      件訂立買賣契約之權而言。倘共有人係將共有土地及建築
      改良物合併出售時，此項『合併出售』之條件，他共有人
      亦應依此條件與為出賣之共有人訂立買賣契約，而不得任
      選土地或建築改良物主張優先承購，否則即非按共有人出
      售之同樣條件合法行使優先承購權。」（最高法院88年度
      台上字第2126號判決要旨可參）。經查：
      (1)被告於97年12月9 日以存證信函通知他共有人主張優先
        承購，存證信函內容略為：「一、……本人就上開之土
        地應有部分為809/1120，已逾3 分之2 。今本人擬依土
        地法第34條之1 第1 項之規定，將上開土地出售……1.
        買受人：王萬春。2.買賣之總價金為新台幣壹仟壹佰貳
        拾柒萬柒仟捌佰元整……。二、台端如願依前述同樣條
        件優先承購者，請於函到10日內來函表示……。」等語
        （見本院卷第12頁、第13頁），是依前開存證信函可知
        ，被告因持有系爭土地之應有部分為1120分之809 ，已
        逾系爭土地應有部分之3 分之2 ，故被告依土地法第34
        條之1 第1 項之規定，將系爭土地之全部以總價金11,2
        77,800元出售予訴外人王萬春，系爭土地之其他共有人
        如欲主張優先承購權，亦應依同樣條件，即以11,277,8
        00元價格購買系爭土地全部。
      (2)證人李瑞珍於本院99年10月11日言詞辯論期日到庭證稱
        ：「（問：證人是購買到仁善段1379地號土地全部還是
        被告持分部分？）答：僅被告持分部分。」、「（問：
        證人去他（指被告）的店找他，跟他說什麼？）答：我
        跟他說我收到他的存證信函，如果他要賣我就跟他買他
        的持分，一坪7 萬元。」、「（問：但被告是要賣土地
        的全部持分，為何證人只要買他的持分？）答：我先跟
        他買下來，其他的因為很多人不好過戶，所以我就只買
        被告的持分。」、「（問：證人上開所稱是否沒有購買
        該地號土地全部的意願？）答：我跟被告說我只是要買
        他的持分。」、「（問：證人與吳代書說要買土地全部
        持分還是買被告的持分？）答：我是說要買被告的持分
        。」等語（見本院卷第105 頁背頁至第107頁）。
      (3)是依證人李瑞珍上開證詞可知，系爭土地之他共有人即
        訴外人李瑞珍於收受被告所寄送之前開存證信函後，雖
        於10日內向被告主張優先承購權，惟其並非表示購買系
        爭土地之全部，而僅欲優先承購被告對系爭土地所享有
        之應有部分即1120分之809 ，核與被告出賣系爭土地予
        訴外人王萬春之買賣條件不同，故訴外人李瑞珍所為優
        先承購之表示，於法未合，不生效力。是就系爭土地主
        張優先承購權者僅有原告1 人，被告前開辯稱除原告外
        尚有訴外人李瑞珍行使優先承購權云云，不足採信。
（四）原告主張優先承購權後，被告2 次通知原告簽約，原告均
      未到，致雙方未簽訂買賣契約，被告乃將其就系爭土地之
      應有部分1120分之873 出賣予訴外人李瑞珍，是否可歸責
      於被告？
    1.查，訴外人李瑞珍就系爭土地主張優先承購權固不生效力
      ，已如前述，惟依證人吳建緯（即受被告委託代理被告與
      原告協談簽訂買賣契約事宜之代書）於99年10月11日言詞
      辯論期日到庭結證稱：原告曾寄存證信函給被告，請被告
      至台北找原告簽約，被告即委託伊前往，當時伊曾向原告
      表示共有2 個共有人（包含原告在內）主張優先承購權，
      故不能將系爭土地全部出售予原告，須依照2 個共有人之
      應有部分比例承購，原告當場亦表示同意按其應有部分比
      例承購，回來後被告即寄發存證信函予原告2 次，請原告
      至伊處簽約，惟原告均未前來，最後將被告之應有部分出
      售予訴外人李瑞珍等語（見本院卷第107 頁背頁、第108
      頁），且原告對證人吳建緯之前開證詞並未表示爭執（見
      本院卷第147 頁之3.）。綜上可知，證人吳建緯受被告委
      託依原告指定之時間於98年7 月30日上午10時至台北市○
      ○○路○ 段121 號7 樓之1 （見本院卷第25頁）與原告協
      商系爭土地之買賣事宜時，雙方已達成由原告與訴外人李
      瑞珍各按其2 人應有部分之比例來承購系爭土地之合意。
    2.嗣後被告分別以98年8 月1 日八德大湳郵局存證信函第55
      9 號、98年8 月11日桃園茄苳郵局存證信函第428 號通知
      原告應於98年8 月11日上午10時、98年8 月21日上午10時
      至桃園縣桃園市○○○街29號與被告協商簽訂買賣系爭土
      地之事宜（見本院卷第75頁至第78頁），前開存證信函內
      容略為：被告表示系爭土地共有訴外人李瑞珍與原告2 人
      主張優先承購權，經與其等2 人分別協商後，其2 人應各
      按應有部分之比例承購系爭土地，故通知原告及訴外人李
      瑞珍應於上開指定之期日到場簽定買賣契約，如未到場，
      視為放棄優先承購權等語，而原告並未遵期於前開2 期日
      到場與被告簽約，亦詳如證人吳建緯前揭所述。
    3.按「因不可歸責於債務人之事由，致給付不能者，債務人
      免給付義務。」民法第225 條第1 項定有明文。查本件原
      告既與被告達成按應有部分之比例承購系爭土地之合意，
      則其事後未依被告之通知與被告簽訂買賣契約，致被告將
      其就系爭土地之應有部分出賣予訴外人李瑞珍，而對原告
      有給付不能之情事，此係可歸責於原告之事由所造成，並
      非可歸責於被告，依前開規定，被告即無再將系爭土地全
      部，或按原告應有部分之比例給付予原告之義務。是原告
      主張伊事後曾多次寄發存證信函予被告要求其提出另有他
      共有人主張優先承購之證明文件，俾利簽約程序之進行，
      被告均置之不理，且兩造已合意於上開公證人處為簽約，
      原告並無改至被告單方指定之處所簽訂書面契約之義務主
      張係因可責於被告之事由致給付不能，進而請求被告應負
      賠償責任云云，即無可採。
六、綜上所述，系爭土地既因不可歸責於被告之事由致被告將其
    就系爭土地之應有部分出賣予訴外人李瑞珍，而無法出賣予
    原告，則原告本於民法第226 條第1 項規定，請求被告給付
    3,060,995 元，及自起訴狀繕本送達之翌日起至清償日止，
    按週年利率5 ％計算之利息，即不應准許，應予駁回；至其
    假執行之聲請失所附麗，應併予駁回。
七、本件事證已臻明確，兩造其餘之攻擊、防禦方法及所提證據
    ，經斟酌後認與判決結果不生影響，爰不一一加以論述，附
    此敘明。
八、據上論結，本件原告之訴為無理由，依民事訴訟法第78條，
    判決如主文。
中    華    民    國    99    年    11    月    17    日
                        民事第二庭  法  官  高明德
以上正本係照原本作成。
如對本判決上訴，須於判決送達後 20 日內向本院提出上訴狀。
如委任律師提起上訴者，應一併繳納上訴審裁判費。
中    華    民    國    99    年    11    月    17    日
                                    書記官  崔青菁

司法院資訊處製作；財團法人民間司法改革基金會備份。
